【裁判字號】    98,重上,275
【裁判日期】    980902
【裁判案由】    返還土地等
【裁判全文】
臺灣高等法院民事判決                 98年度重上字第275號
上  訴  人  丙○○
訴訟代理人  陳凱平律師
被  上訴人  戊○○
            乙○○
共      同
訴訟代理人  姚文勝律師
            林志強律師
            郭芳婷律師
上列當事人間請求返還土地等事件，上訴人對於中華民國98年4
月24日臺灣臺北地方法院97年度訴字第1899號第一審判決提起上
訴，本院於98年8月26日言詞辯論終結，判決如下：
    主      文
上訴駁回。
第二審訴訟費用由上訴人負擔。
    事實及理由
一、上訴人起訴主張：
  (一)上訴人為坐落臺北市○○區○○段2小段469地號土地（下稱
    系爭土地）共有人，應有部分為2 萬分之67，系爭土地建有
    門牌為臺北市○○區○○路120巷49、49-1、49-2號及51、5
    1-1、51-2 號之五層樓建物乙棟（下稱系爭建物），上訴人
    為系爭建物49號2 樓之區分所有權人。系爭建物之屋頂平臺
    ，屬全體共有人所共有，被上訴人戊○○為臺北市○○區○
    ○路120巷49號5樓建物之所有權人，未經全體區分所有權人
    之同意，於屬全體區分所有權人所共有之系爭建物屋頂平臺
    ，擅自搭建如原判決附圖（下稱附圖）A及B部分所示，面積
    共為72.38 平方公尺之增建物供自己使用，被上訴人乙○○
    為臺北市○○區○○路120巷49-1號5樓建物之所有權人，未
    經全體區分所有權人之同意，於系爭建物屋頂平臺擅自搭建
    如附圖C及D部分所示，面積共為88.92 平方公尺之增建物供
    自己使用。被上訴人戊○○、乙○○顯為無權占有而侵奪上
    訴人及其他全體共有人之權利，上訴人得依法請求被上訴人
    分別拆除上開地上物，將系爭建物屋頂平臺返還上訴人及其
    他全體共有人，並得依不當得利法律關係請求被上訴人返還
    相當於租金之利益。系爭建物鄰近臺北市政府、信義計畫區
    、捷運市府站，具有相當之利用價值及經濟效益，爰依土地
    申報地價年息10%計算起訴前5年暨起訴後至騰空返還系爭建
    物屋頂平臺之日止相當於租金之不當得利損害金。
  (二)縱使被上訴人對系爭建物屋頂平臺有管理使用之權，而有分
    管契約存在，惟被上訴人在屋頂平臺加蓋違建物，已逾越一
    般社會通念所能接受之管理使用方式，影響整棟建築物之景
    觀及住戶之安全，已變更屋頂平臺之通常用途，於全體共有
    人之權利自有所妨害，上訴人自得本於物上請求權，請求被
    上訴人除去之。且系爭建物之使用執照上載明屋頂上不得堆
    積雜物及私自加蓋，亦即系爭建物屋頂平臺加蓋為法所禁止
    ，故出賣人私自允諾被上訴人擅自加蓋之行為，違反法律禁
    止規定，自屬無效。
  (三)爰依民法第767、821、179 條之規定，求為判決：1.被上訴
    人戊○○應將坐落系爭土地上門牌為臺北市○○區○○路12
    0巷49號屋頂平臺所建如附圖編號A及B部分所示，面積為72.
    38平方公尺之地上物全部拆除，將該屋頂平臺騰空返還上訴
    人及其他全體共有人。2.被上訴人戊○○應給付上訴人新台
    幣（下同）21,925元，及自起訴狀繕本送達之翌日起至清償
    日止，按年息5%計算之利息；暨自97年1 月22日起至將前項
    平臺騰空返還之日止，按月給付上訴人395 元。3.被上訴人
    乙○○應將坐落系爭土地上門牌為臺北市○○區○○路120
    巷49-1號屋頂平臺所建如附圖編號C及D部分所示，面積為88
    .92 平方公尺之地上物全部拆除，將該屋頂平臺騰空返還上
    訴人及其他全體共有人。4.被上訴人乙○○應給付上訴人26
    ,935 元，及自起訴狀繕本送達之翌日起至清償日止，按年
    息5%計算之利息；暨自97年1 月22日起至將第三項平臺騰空
    返還之日止，按月給付上訴人485 元。5.願供擔保，請准宣
    告假執行。
二、被上訴人則以：
  (一)春芳家園社區規約第2條第1項第2 款但書規定：「本公寓大
    廈法定空地、樓頂平臺為共用部分，應供全體區分所有權人
    及住戶共同使用，非經規約或區分所有權人會議之決議，不
    得約定為約定專用部分。但起造人或建築業者之買賣契約書
    …已有約定時，從其約定。」，再觀諸被上訴人乙○○之買
    賣契約書特約第5條約定：「5樓樓頂歸5樓買方使用（5樓買
    方享有搭建及使用之權）」，即知當初5 樓之購買戶係有權
    使用5 樓屋頂平臺，是依前揭春芳家園社區規約，被上訴人
    等就屋頂平臺自有使用之權，此一規約既係住戶自治下所建
    立之建築物使用管理體系，依前揭公寓大廈管理條例第6 條
    第1項第5款規定，身為住戶之上訴人自亦有遵守此一規約義
    務。
  (二)系爭建物屋頂平臺，早有歸由5 樓買方使用之分管協議存在
    ，上訴人自應受此拘束，本件公寓於74年銷售之初，出賣人
    即均對購買戶告知：「5樓樓頂係由5樓承購戶使用」，各承
    購戶間顯有就5樓樓頂係由5樓住戶使用之分管協議存在；且
    系爭屋頂平臺自74年迄今，均係由5 樓之各承購戶劃定使用
    範圍占有管領，已歷有年所，其他住戶亦均未加以干涉，實
    非不得認有默示分管契約之存在。且就系爭建物之使用情形
    觀之，系爭建物屋頂平臺之增建物使用迄今，其加蓋違建又
    非一、二日間即可完成，鄰居均可共見共聞，住戶當無不知
    之理，而其歷時長達近25年，直至提起本件訴訟，均相安無
    事，住戶亦未為反對之意思，顯已非單純之沈默。又上訴人
    雖非原始承購戶，然系爭建物屋頂平臺自74年迄今，均係由
    5 樓之各承購戶劃定使用範圍占有管領，且不動產價值甚高
    ，上訴人於買受系爭建物49號2 樓前，斷無未前往現場查看
    之理，是系爭建物屋頂平臺存在有被上訴人依分管契約占有
    使用，上訴人實無不知或無可得而知之情形，上訴人非原始
    承購戶，仍亦應同受拘束。
  (三)春芳家園第二次區分所有權人會議紀錄所載：「七、討論事
    項及決議(一)第一案說明：關於空地部分，因歷史因素（原地
    主起造時有無承諾或約定予特定人使用不得而知）…空地部
    分仍依現行使用方式處理」，暨第二次區分所有權人會議記
    錄（附件）出席簽到冊上「丙○○」之簽名，可知不論本件
    有無分管協議存在乙事，上訴人既已同意屋頂平臺空地部分
    仍維持現狀之使用方式，自應受該意思表示之拘束，而不得
    再請求被上訴人拆屋還地。另依臺北市建築管理處函覆，並
    無如上訴人所稱係住戶反對進而向主管機關檢舉之情形。
  (四)退萬步言，縱認被上訴人係無權占有，依民法959 條規定，
    僅係於訴訟拘束發生日起，始視為惡意占有人，是在此之前
    ，依同法第944條，仍推定其係適法善意之占有，依同法第9
    52條規定，自不負返還相當於租金之不當得利責任等語，資
    為抗辯。
三、原審為上訴人敗訴之判決，上訴人提起上訴，上訴聲明為：
    (一)原判決廢棄。(二)被上訴人戊○○應自坐落系爭土地上門牌
    為臺北市○○區○○里○鄰○○路120巷49號屋頂平臺所建如
    附圖編號A及B部分所示，面積為72.38 平方公尺之地上物遷
    出並全部拆除，將該屋頂平臺騰空返還上訴人及其他全體共
    有人。(三)被上訴人戊○○應給付上訴人21,925元，及自起訴
    狀繕本送達之翌日起至清償日止，按年息5%計算之利息；暨
    自97年1 月22日起至將前項屋頂平臺騰空返還之日止，按月
    給付上訴人395 元。(四)被上訴人乙○○應自坐落系爭土地上
    門牌為臺北市○○區○○里○鄰○○路120巷49-1號屋頂平臺
    所建如附圖編號C及D部分所示，面積為88.92 平方公尺之地
    上物遷出並全部拆除，將該屋頂平臺騰空返還上訴人及其他
    全體共有人。(五)被上訴人乙○○應給付上訴人26,935元，及
    自本起訴狀繕本送達之翌日起至清償日止，按年息5%計算之
    利息；暨自97年1 月22日起至將第四項平臺騰空返還之日止
    ，按月給付上訴人485 元。(六)上訴人願供擔保，請准宣告假
    執行。被上訴人答辯聲明：(一)上訴駁回。(二)如受不利益判決
    ，願供擔保請准宣告免為假執行。
四、本件不爭執事項：
  (一)兩造均為坐落系爭土地上之系爭建物中春芳家園之區分所有
    權人，上訴人為臺北市○○區○○路120巷49號2樓建物之所
    有權人，被上訴人戊○○為臺北市○○區○○路120巷49號5
    樓建物之所有權人，被上訴人乙○○為臺北市○○區○○路
    120巷49-1號5樓建物之所有權人。
  (二)上訴人於79年9月3日因買賣取得49號2 樓房屋所有權，被上
    訴人戊○○於74年12月19日因買賣取得49號5 樓房屋所有權
    ，被上訴人乙○○於74年12月20日因買賣取得49-1號5 樓房
    屋所有權。
  (三)被上訴人戊○○於74年間在系爭建物屋頂平臺，搭建如附圖
    A及B部分所示，面積共為72.38 平方公尺之增建物；被上訴
    人乙○○於74年間在系爭建物屋頂平臺，搭建如附圖C及D部
    分所示，面積共為88.92平方公尺之增建物。
五、本件爭點：
  (一)春芳家園原始共有人間，是否有系爭建物屋頂平台由頂樓即
    5 樓所有權人搭建及使用之分管契約存在？上訴人是否應受
    上開分管約定之拘束？
  (二)被上訴人二人於系爭建物屋頂平台設置增建物之使用方式，
    是否合於上述分管契約之約定及有無影響住戶安全？上訴人
    得否請求拆除增建物？
六、按數人區分一建築物，而各有其一部者，該建築物及其附屬
    物之共同部份，推定為各所有人所共有，此觀民法第799 條
    前段規定自明。次按公寓大廈共用部分不得獨立使用供做專
    有部分；公寓大廈屋頂之構造，並不得為約定專用部分，公
    寓大廈管理條例第7條第3款固定有明文。惟同條例第55條第
    2 項但書已規定於本條例施行前已取得建造執照之公寓大廈
    ，得不受第7 條各款不得為約定專用部分之限制。查系爭建
    物係於73年間取得73建字第1020號建造執照，有系爭建物74
    使字第0738號使用執照存根在卷可稽（原審卷第19、20頁）
    ，則系爭建物原始區分所有權人倘就共有之共同部分，已依
    民法共有之相關規定為特別約定者，自有其效力，惟於特別
    約定以外部分，仍有現行公寓大廈管理條例及民法相關規定
    之適用，合先敘明。
七、按契約固須當事人互相表示意思一致始能成立，但所謂互相
    表示意思一致，不限於當事人直接為之，其經第三人為媒介
    而將當事人互為之意思表示從中傳達而獲致意思表示一致者
    ，仍不得謂契約未成立。公寓大廈之買賣，建商與各承購戶
    分別約定，該公寓大廈之共有部分或其基地之空地由特定共
    有人使用者，除別有規定外，應認共有人間已合意成立分管
    契約，倘共有人已按分管契約占有共有物之特定部分，他共
    有人嗣後將其應有部分讓與第三人，除有特別情事外，其受
    讓人對於分管契約之存在，通常即有可得而知之情形，而應
    受分管契約之拘束，最高法院96年台上字第2025號、91年台
    上字第2477號判決意旨參照。
  (一)兩造均為系爭建物之區分所有權人，上訴人為49號2 樓建物
    之區分所有權人，被上訴人戊○○為49號5 樓建物之區分所
    有權人，被上訴人乙○○為49-1號5 樓之區分所有權人，兩
    造不爭執。被上訴人戊○○於74年間在系爭建物屋頂平臺，
    搭建如附圖A及B部分所示，面積共為72.38 平方公尺之增建
    物；被上訴人乙○○於74年間在系爭建物屋頂平臺搭建如附
    圖C及D部分所示，面積共為88.92 平方公尺之增建物，有勘
    驗筆錄、臺北市松山地政事務所土地複丈成果圖在卷可稽（
    原審卷第107至108頁反面、第130 頁），兩造不爭執，可認
    被上訴人在系爭建物屋頂平臺之特定部分占有收益為實。上
    訴人主張被上訴人為無權使用系爭建物屋頂平臺，被上訴人
    抗辯係基於分管契約而使用。經查：
    1.系爭建物於74年7月5日取得使用執照，有使用執照在卷可
      稽（本院卷第49至50頁）。74年2月28日系爭建物49-1號5
      樓之不動產買賣契約書特約事項第4條、第5條約定：「五
      樓出入由防火巷之側門出入，正面壹樓通道任由壹樓封閉
      使用，甲方（指買受人）無異議。」、「五樓樓頂歸五樓
      買方使用（五樓買方享有搭建及使用之權）。」，74年7
      月13日春芳家園編號C3之1 樓房屋之不動產買賣契約書特
      約事項第2 條約定：「五樓頂平時歸五樓管理使用（公共
      設施除外）。」，73年12月20日春芳家園編號C2之1 樓房
      屋之不動產契約書特約條款第3條約定：「春芳家園編號C
      1、C2 壹樓間之走道歸C1、C2壹樓使用，不得供他戶作出
      入之用。」，有不動產契約書在卷可稽（原審卷第243至2
      46頁、第239至242頁、第235至238）。上開2 份第一次出
      售之契約書均記載明確5樓樓頂歸5樓買方使用。
    2.證人張文吉（即5 樓買受人）證稱略以：伊為春芳家園即
      永吉路120巷51號5樓原始承購戶，購買時，建商說買5 樓
      要多10萬元，可以搭起來等語（原審卷第174頁反面至第1
      75頁）。證人鄭盧量（即1 樓買受人）證稱略以：伊為春
      芳家園49號1 樓住戶，買房子時，地主有說1、5樓比較貴
      ，因為可以搭建，伊購買時搭建迄今，中間沒有鄰居抗議
      等語（原審卷第187至188頁）。證人張文吉、鄭盧量證稱
      於買受系爭建物時，建商有告知因5 樓可搭建，故價金較
      貴等語明確。
    3.由上事證可知，系爭建物於出售時，建商有於口頭告知買
      受人系爭建物5樓價錢較高，5樓屋頂平臺可由5 樓買受人
      搭建及使用，且於不動產買賣契約中記載該情事，足認系
      爭建物原始共有人間經由各別與建商之約定，已合意系爭
      建物5樓屋頂平臺由5樓所有權人使用。被上訴人稱共有人
      間就系爭建物屋頂平臺之使用有分管契約存在等語，可以
      採信。
  (二)次查，被上訴人戊○○、乙○○於74年間買受49號5樓、49-
    1號之5樓時，即於屋頂平臺上增建使用，迄今已24年。且系
    爭建物屋頂平臺之增建物於1 樓即可仰視查知，有照片乙紙
    在卷可稽（本院卷第97頁）。上訴人於79年間買受49號2 樓
    建物，雖非原始承購戶，衡情可於現場查知系爭建物屋頂平
    臺有搭建之情事。上訴人嗣後買受49號2 樓建物，未立證證
    明有特別情事而不知分管情形之存在。揆諸首揭說明，被上
    訴人已依分管契約占有使用系爭建物屋頂平臺，上訴人對於
    分管契約之存在，通常即有可得而知之情形，而應受分管契
    約之拘束。上訴人主張基於債之相對性，伊不受分管契約之
    拘束等語，為無可採。
  (三)綜上，被上訴人戊○○、乙○○於74年業依分管契約占有使
    用系爭建物屋頂平臺，上訴人嗣後買受49號2 樓建物，應受
    分管契約之拘束。是以，上訴人主張被上訴人無權使用系爭
    建物屋頂平臺，請求被上訴人拆除增建物返還屋頂平臺予全
    體共有人，為無理由。
八、按建築物所有權人、使用人應維護建築物合法使用與其構造
    及設備安全，建築法第77條第1 項定有明文。查系爭建物使
    用執照記載該建物之避難設備係設於地下，無地上之避難設
    備，系爭建物之屋頂平臺並非法定避難設備（原審卷第19頁
    ），且查，系爭建物屋頂平臺之增建物未占用全部平臺，各
    住戶得自由至屋頂平臺，有原法院勘驗筆錄在卷可稽（原審
    卷第108頁），並為兩造所不爭執（本院卷第222頁反面）。
    又違反建築法第77條規定，依同法第91條規定係課以罰鍰，
    係屬行政處罰，故縱令被上訴人占有使用系爭建物屋頂平臺
    違反建築法規定，尚不能認該行為違反強制或禁止之規定而
    無效。
九、上訴人下列主張，為不可採：
  (一)證人林月美證稱略以：伊為徐春芳（即系爭建物買賣契約書
    記載之出賣人）之媳婦，伊知道73、74年間徐春芳買土地用
    伊的名字，但徐春芳怎麼蓋、怎麼用伊不知道等語（原審卷
    第270至第271頁）。證人林月美既稱其不知出售房屋情事，
    自不能據證人林月美之證言逕認系爭建物出售時建商未與各
    買受人約定屋頂平臺使用。且被上訴人乙○○業依不動產買
    賣契約書取得49-1號5 樓之所有權，居住迄今逾20年，買賣
    雙方業已履行完畢。上訴人主張不動產買賣契約書非徐春芳
    所親自簽名等語，為不可採。
  (二)系爭建物之起造人為康水塗、康車、康萬和、徐林月美、陳
    松本、陳氏吉等人，有使用執照在卷可稽（本院卷第49至50
    頁）。惟建物之起造人非必為出售建物者，且分管契約不以
    訂立書面為必要。證人鄭盧量、張文吉證稱買受時出賣人告
    知5 樓較貴因可搭建等語明確，已足認系爭建物共有人間成
    立分管契約，詳前理由六所述。上訴人主張徐春芳非土地所
    有權人、起造人，無權利告知屋頂平臺歸5 樓所有權人使用
    ，被上訴人乙○○及鄭溪圳之不動產買賣契約僅為部分契約
    ，不足證明分管契約存在等語，為無可採。
  (三)證人甲○○、丁○○證稱伊不同意系爭建物屋頂平臺由5 樓
    買受人搭建（本院卷第145頁反面至146頁）。惟查，證人甲
    ○○與丁○○非系爭建物之區分所有權人（本院卷第146頁
    反面）。證人甲○○、丁○○證言不能據為有利於上訴人之
    認定。
  (四)查買受房屋時，買受人通常會至現場察訪建物外觀及使用情
    形，為社會一般常情，故對於建物共有部分之使用情形及分
    管契約之存在為可得知悉。上訴人主張系爭建物外觀上無法
    得知屋頂平臺有搭建情形，提出照片乙紙為證（本院卷第51
    頁）。惟查，該照片係因位置及角度因素，無法察看頂樓平
    臺增建情形，此對照另紙照片即可得知（本院卷第97頁）。
    且任何住戶皆可上至屋頂平台，為上訴人所自承（本院卷第
    222 頁背面），是上訴人主張其不知悉系爭建物屋頂平臺有
    搭建使用，非得知悉分管契約存在等語，尚非可採。
  (五)證人己○○證稱伊為78年間購買春芳家園，並非直接與建商
    購買，買受時賣主沒有說頂樓使用事宜等語（原審卷第 171
    頁反面）。證人庚○○證稱伊係94年買受春芳家園，購買時
    沒有詢問頂樓之使用權等語（原審卷第174 頁至反面）。證
    人己○○、庚○○證稱不知屋頂平臺使用情形乙節，不能據
    為有利於上訴人之認定。
  (六)按共有物分管契約係共有人就共有物管理方法所成立之協議
    ，依民法第820條第1項規定，應由共有人全體共同協議訂定
    之；是其未定有分管期限者，因終止分管契約係關於共有物
    管理方法之變更，自須經共有人全體同意，始得為之，最高
    法院89年台上字第585 號判決意旨參照。查系爭建物區分所
    有權人於95年3 月11日召開會議，會議紀錄記載略以：「…
    …(二)關於住戶違建部分：決議：請占用1樓空間及5樓頂樓住
    戶配合管委會有關決議或移除、改善違建部分，並向管委會
    提出說明，否則將訴追違規占用公共空間行為（在場無人反
    對）。」，有區分所有權人會議紀錄及簽名在卷可稽（本院
    卷第52至53頁）。經查，其中簽名者丁○○、甲○○非區分
    所有權人，業經證人丁○○、甲○○證述明確（本院卷第14
    6頁反面）；證人張文吉即51號5樓所有權人證稱伊未同意拆
    除住戶違建之決議（原審卷第175 頁至反面）。是該會議決
    議未經全體共有人合法參加、同意，不能認原分管契約已變
    更。另春芳家園社區規約第16條規定約定專用部分應依使用
    執照所載用途、符合法定規定等方式使用，亦不能認係經全
    體共有人同意變更原分管契約。
  (七)系爭建物屋頂平臺之增建物係列於違建案件之一，有上訴人
    提出之臺北市建築管理處違建查報案件清冊乙件為證（原審
    卷第208 頁）。查臺北市建築管理處就該查報來源函覆略以
    ：查報來源係主動巡察，故無檢舉人姓名與地址（原審卷第
    221 頁）。惟系爭建物屋頂平臺之增建物是否係違章建築，
    不影響分管契約之效力。另系爭建物是否為海砂屋之情事，
    不能影響本案之判斷。
  (八)上訴人起訴請求訴外人鄭盧量即系爭建物49號1 樓之所有權
    人，拆除1 樓圍牆與鐵皮屋頂雨棚，上訴人獲勝訴判決，有
    原法院97年度訴字第1878號判決在卷可稽（本院卷第224 至
    233頁反面）。查前開案件訴訟標的物係1樓之圍牆及鐵皮屋
    頂雨棚，兩案法律事實及法律關係不同，認事用法不能比附
    援引，作為有利於上訴人之認定。
十、被上訴人戊○○、乙○○就如附圖所示編號A及B、C及D部分
    之建物，因全體共有人之分管協議而得搭建及使用，非無權
    占有，上訴人請求被上訴人應將系爭建物屋頂平臺之增建物
    拆除並返還屋頂平臺予全體共有人，為無理由，從而，上訴
    人依不當得利請求被上訴人戊○○應給付上訴人21,925元，
    及自起訴狀繕本送達之翌日起至清償日止，按年息5%計算之
    利息；暨自97年1 月22日起至將屋頂平臺騰空返還之日止，
    按月給付上訴人395 元，及請求應給付上訴人26,935元，及
    自本起訴狀繕本送達之翌日起至清償日止，按年息5%計算之
    利息；暨自97年1 月22日起至將屋頂平臺騰空返還之日止，
    按月給付上訴人485 元，亦無理由，均應予駁回，
十一、綜上所述，上訴人主張以共有人及不當得利之法律關係，
      請求被上訴人拆除增建物返還屋頂平臺及返還不當得利，
      為無理由，不應准許。原審為上訴人敗訴之判決，及駁回
      其假執行之聲請，並無不合。上訴意旨指摘原判決不當，
      求予廢棄改判，為無理由，應予駁回。
十二、本件事證已臻明確，兩造其餘攻擊防禦方法及未經援用之
      舉證，經審酌核與本件判決結果不生影響，不再逐一論述
      ，附此敘明。
十三、據上論結，本件上訴為無理由，依民事訴訟法第449條第1
      項、第78條，判決如主文。
中    華    民    國    98    年    9     月    2     日
                    民事第二庭
                        審判長法  官  吳謙仁
                              法  官  蘇瑞華
                              法  官  李瓊蔭
正本係照原本作成。
如不服本判決，應於收受送達後20日內向本院提出上訴書狀，其
未表明上訴理由者，應於提出上訴後20日內向本院補提理由書狀
（均須按他造當事人之人數附繕本）上訴時應提出委任律師或具
有律師資格之人之委任狀；委任有律師資格者，另應附具律師資
格證書及釋明委任人與受任人有民事訴訟法第466條之1第1項但
書或第2項（詳附註）所定關係之釋明文書影本。
中    華    民    國    98    年    9     月    3     日
                              書記官  王才生
附註：
民事訴訟法第466條之1（第1項、第2項）：
對於第二審判決上訴，上訴人應委任律師為訴訟代理人。但上訴
人或其他法定代理人具有律師資格者，不在此限。
上訴人之配偶、三親等內之血親、二親等內之姻親，或上訴人為
法人、中央或地方機關時，其所屬專任人員具有律師資格並經法
院認為適當者，亦得為第三審訴訟代理人。


司法院資訊處製作；財團法人民間司法改革基金會備份。
